【裁判字號】    90,上易,2302
【裁判日期】    900809
【裁判案由】    詐欺
【裁判全文】
臺灣高等法院刑事判決                            九十年度上易字第二三二號
    上  訴  人  臺灣新竹地方法院檢察署檢察官
    被      告  甲○○
右上訴人因被告詐欺案件，不服臺灣新竹地方法院八十九年度易字第一三四三號，中
華民國九十年五月四日第一審判決（聲請簡易判決處刑案號：臺灣新竹地方法院檢察
署八十九年度偵緝字第二七號）提起上訴，本院判決如左：
    主  文
上訴駁回。
    理  由
一、公訴意旨略以：甲○○意圖為自己不法之所有，在報章上刊登代為介紹泰國、緬
    甸新娘啟事，致使告訴人張光發（嗣改名為張博峻）信以為真，遂於民國八十七
    年五月二十七日，前往被告位於桃園市鎮○街不詳地址之租屋處與被告接洽，被
    告以代為物色泰國新娘為由，與告訴人簽定「辦理中泰聯姻合約書」，並向告訴
    人詐取保證金新台幣（下同）五萬元，告訴人如數交付後，被告即於八十七年五
    月底帶同告訴人至泰國與當地不詳姓名女子見面相親，被告以該名女子將與告訴
    人結婚、告訴人需另付十萬元與該名女子作為安家之用，再使告訴人不疑有他而
    於八十七年六月二十二日將十萬元如數交付予被告，惟被告取得十五萬元後並未
    將其中十萬元轉交該名女子，反而全數據為己有並他遷不明，亦未如期將該名女
    子帶回臺灣與告訴人結婚，嗣告訴人各處尋訪皆無被告蹤跡始知悉受騙。因認被
    告涉有刑法第三百三十九條第一項之詐欺取財罪嫌等語。
二、按犯罪事實應依證據認定之，無證據不得推定其犯罪事實，刑事訴訟法第一百五
    十四條定有明文。而認定犯罪事實所憑之證據，固不以直接證據為限，間接證據
    亦包括在內。惟認定不利於被告之事實，須依積極證據，苟積極證據不足為不利
    於被告事實之認定時，即應為有利於被告之認定，更不必有何有利之證據。另事
    實之認定，應憑證據，如未能發現相當證據，或證據不足以證明，自不能以推測
    或擬制之方法，以為裁判基礎。最高法院三十年上字第八一六號、四十年臺上字
    第八六號分別著有判例。次按告訴人之告訴，係以使被告受刑事訴追為目的，是
    其陳述是否與事實相符，仍應調查其他證據以資審認，最高法院五十二年臺上字
    第一三００號亦著有判例。
三、本件公訴人認被告涉有前揭詐欺取財罪嫌，無非以被告與告訴人張博峻所簽定之
    「辦理中泰聯姻合約書」及被告詐騙之經過業經告訴人指訴甚詳，告訴人張博峻
    年屆四十、有正當工作、有意與外籍女子成婚、與被告素昧平生，並無設詞誣陷
    被告之理，另被告經數度傳喚均未到庭，係經通緝到案，難謂無詐騙之意為其主
    要論據。訊據被告固不否認與告訴人簽立「辦理中泰聯姻合約書」，代為辦理告
    訴人與外籍女子結婚事宜，並向告訴人收取十五萬元現金之事實，惟堅詞否認有
    何前揭詐欺取財犯行，辯稱五萬元是訂金，支付伊帶同告訴人到泰國之費用，這
    筆五萬元款項縱使之後沒有介紹成功亦不能退費，十萬元是辦理結婚手續之費用
    ，一部份伊拿給告訴人要結婚之對象讓她回國，一部份支付告訴人再去泰國之簽
    證、機票等費用。本件是後來告訴人之親友反對，告訴人不願意支付剩下之十五
    萬元，所以伊才沒有繼續處理等語。
四、經查被告所稱關於其向告訴人收取之十五萬元，其中五萬元係支付被告與告訴人
    到泰國之機票、簽證等費用，且其確有為告訴人介紹緬甸籍女子「劉光美」做為
    告訴人結婚之對象等情，質之告訴人於原審審理時就此亦無異議（見原審八十九
    年十一月二十七日訊問筆錄第三頁），於本院審理時亦陳稱：「（被告有帶你去
    泰國相親？）有，被告有介紹十九個女子與我相親，我有相中其中一位『劉光美
    』女子」等語（本院九十年七月十六日訊問筆錄），足見被告所辯上開情節非虛
    。至關於告訴人雖指稱十萬元係作為女方安家費用一節，除為被告所否認外，經
    查依被告與告訴人所簽定之「辦理中泰聯姻合約書」第二條觀之，雙方均未約定
    有所謂「十萬元之安家費用」等語，另被告所辯稱其已將本件應在緬甸辦理女方
    的護照及告訴人與女方結婚公證等事宜委託緬甸之代理人ＭＡＫＹＡＮＰＩＮＨ
    ＷＩ處理等情，亦經證人ＭＡＫＹＡＮＰＩＮＨＷＩ於原審審理時到庭證稱：「
    我之前住在緬甸，是今年年初嫁來臺灣的，一九九八年時，詳細時間我不記得了
    ，被告有拿女方劉光美的照片給我說女方會帶資料來找我，由我幫忙辦理緬甸的
    護照，另外被告還有拿告訴人的護照影本給我是要辦理結婚公證，但是女方沒有
    來找我，後來被告打電話給我說這件要取消，所以我就沒有去辦，這件資料都放
    在緬甸的瓦城」等語甚為明確（一審卷第六十三頁）。且告訴人亦自承被告除與
    告訴人一同至泰國外，被告有自己一人去泰國，並且確實有去找女方，告訴女方
要辦什麼資料等情（原審九十年四月十二日訊問筆錄第四頁），至被告所辯稱本
    件因後來告訴人之親友反對，告訴人不願意支付剩下之十五萬元，所以伊才沒有
    繼續處理等情，質之告訴人於本院審理時亦坦承：「（後你母親有反對你與外國
    女子結婚？）那係事後。（沒有與劉光美結婚，被告有向你表示要介紹其他女子
    等語？）被告有如此表示，但我表示非『劉光美』不要。（被告為何會向你表示
    要介紹其他女子與你結婚？）因劉光美姊妹罵我小氣，沒有給劉光美車程費，並
    在電話中罵我，我與劉光美雖仍有互愛之意，但劉光美姊妹就阻止其來台灣」等
    語（本院九十年七月十六日訊問筆錄）。又查證人王東明於原審亦證稱：「被告
    有在報紙上刊登仲介外籍婚姻的廣告，留得電話號碼是我的電話所以告訴人打電
    話來時，是我接的，告訴人表示他要找外籍新娘結婚，我有把他的資料留下來告
    訴被告，被告為了幫告訴人辦理外籍婚姻的事宜有二次去泰國，一次去面甸，後
    來因為告訴人打電話來說他沒有錢支付後續的款項，被告有表示等告訴人把錢籌
    齊了，會再繼續幫他辦，當時告訴人不置可否，現在是告訴人反悔」等語（一審
    卷第六十三頁）。足見被告所辯有代告訴人處理外籍聯姻事宜並非虛罔，另告訴
    人於原審審理時亦表示並無證據證明本件是因為被告未將錢交給女方，所以該名
    女子不願意與告訴人結婚，也不願意再支付後續十五萬元請被告完成介紹等情（
    原審八十九年十一月二十七日訊問筆錄第四頁）。俱見本件被告確有約定幫告訴
    人辦理外籍婚姻的事宜，並支付款項，至後來係因女方姊妹阻止及告訴人家人反
    對致無結果。綜合上述，本件被告既確有代告訴人處理外籍聯姻事宜，難認被告
    有何不法所有之意圖，縱被告並未能完全履行與告訴人所成立之外籍聯姻介紹契
    約，亦屬民事債務不履行之糾葛，尚難以詐欺取財罪責相繩。此外，復查無其他
    積極證據足以證明被告有何詐欺犯行，應認被告之犯罪尚不能證明，自應依法為
    被告無罪之諭知。
五、原審認不能證明被告犯罪，因而諭知無罪之判決，核無不合，檢察官上訴雖指稱
    被害人張博峻有意娶泰國新娘為妻，對於被告甲○○在報紙所刊登「代為介紹泰
    、緬新娘」廣告、信以為真，惟於先後交付其五萬元、及十萬元後，甲○○並未
    依約使被害人達成與該泰國女子進行結婚或其相關手續，且被告從此他遷不明，
    經被害人各處尋找無著，嗣經本署依法通緝，始行查獲到案。原審認「縱被告並
    未履行與告訴人（即被害人張光發）所成立之外籍聯姻介紹契約，亦屬民事債務
    不旅行之糾葛」，而對被告有無不法所有、將張光發所交十五萬元，扣除一部分
    旅費等開支後據為己有？其尚未查明，即作此推論，難免速斷，亦不合經驗法則
    云云。惟查本件被告向告訴人收取之十五萬元，其中五萬元已支付被告與告訴人
    到泰國之機票、簽證等費用，告訴人就此並無意見，另關於十萬元部分，依被告
    與告訴人所簽定之「辦理中泰聯姻合約書」第二條觀之，雙方並未約定有所謂十
    萬元之安家費用，另被告確已將本件應在緬甸辦理女方的護照及告訴人與女方結
    婚公證等事宜委託緬甸之代理人ＭＡＫＹＡＮＰＩＮＨＷＩ處理等情，亦經證人
    ＭＡＫＹＡＮＰＩＮＨＷＩ證實，有如上述。又被告確因另案於八十九年間，經
    台灣新竹地方法院檢察署通緝，此有本院被告全國前案紀錄表在卷可按，故其於
    偵查時未到庭亦事出有因，自難據此即認定其係攜款潛逃。又告訴人亦自承被告
    除與告訴人一同至泰國外，亦曾自己一人去泰國找女方，告訴女方要辦什麼資料
    ，況告訴人亦坦承本件後來因其母親反對其與外國女子結婚，足見本件被告介紹
    婚姻不成，事出有因，且告訴人亦應負部分責任。俱見本件純屬民事債務不履行
    之糾紛，查無積極證據足以證明被告有何詐欺犯行，應認被告之犯罪尚不能證明
    ，檢察官上訴無理由，應予駁回。
據上論斷，應依刑事訴訟法第三百六十八條，判決如主文。
本案經檢察官吳慎志到庭執行職務。
中    華    民    國     九十     年       八       月         九       日
                          臺灣高等法院刑事第十七庭
                              審判長法  官  陳  正  雄
                                    法  官  許  宗  和
                                    法  官  許  錦  印
右正本證明與原本無異。
不得上訴。
                                    書記官  黃  德  煌
中    華    民    國     九十     年       八       月        十三      日


司法院資訊處製作；財團法人民間司法改革基金會備份。
